臺灣高等法院臺中分院民事判決
                                     110年度重上字第14號
上  訴  人
即被上訴人   賴蕙榕  
             賴楷傑  
             張育倫  
共      同
訴訟代理人   李效文律師
上  訴  人   賴劉靜香
訴訟代理人   詹漢山律師
上  訴  人   賴美惠  
兼訴訟代理
人           賴姿惠  
被  上訴人   賴樹民
上列當事人間請求分割共有物等事件，上訴人對於民國109年10
月29日臺灣臺中地方法院107年度訴字第162號第一審判決主參加
訴訟及本訴提起上訴，本院於110年11月16日言詞辯論終結，判
決如下：
    主      文
一、原判決關於駁回戊○○○、丙○○、乙○○主參加訴訟及庚○○、丁○
    ○本訴關於後開第二項㈢、㈣部分暨訴訟費用之裁判均廢棄。
二、上開廢棄部分：
  ㈠庚○○、丁○○、甲○○、己○○應將臺中市○○區○○段000地號土地（
    下稱系爭土地）如附表一所示之應有部分所有權移轉登記予
    戊○○○、丙○○、乙○○。
  ㈡兩造共有系爭土地分割如臺中市東勢地政事務所複丈日期民
    國（下同）108年4月26日複丈成果圖所示，即編號A1（面積
    772.96㎡）分歸庚○○、丁○○、甲○○共同取得，按應有部分比
    例各1/3維持共有；編號A2（面積772.93㎡）分歸被上訴人己
    ○○取得；編號A3（面積2318.79㎡）分歸戊○○○、丙○○、乙○○
    共同取得，按應有部分比例各1/3維持共有。
　㈢己○○應給付庚○○新臺幣（下同）15萬1,578元及自106年11月2
    1日起至清償日止按年息5%計算之利息。
　㈣己○○應給付丁○○15萬1,578元及自106年11月21日起至清償日
    止按年息5%計算之利息。　
三、甲○○本訴之上訴駁回，庚○○、丁○○本訴之其餘上訴駁回。
四、主參加訴訟第一、二審訴訟費用由兩造按附表二訴訟費用負
    擔比例欄所示比例負擔；本訴第一、二審訴訟費用由庚○○負
    擔31%、丁○○31%、甲○○負擔33%，由己○○負擔5%。
　　事實及理由
甲、程序部分：
　　按當事人喪失訴訟能力或法定代理人死亡或其代理權消滅者
    ，訴訟程序在有法定代理人或取得訴訟能力之本人承受其訴
    訟以前當然停止；上開所定之承受訴訟人，於得為承受時，
    應即為承受之聲明，民事訴訟法第170條、第175條第1項定
    有明文。本件庚○○、丁○○（下合稱庚○○等人）分別為89年1
    月3日、90年10月17日出生（見中司調卷7、8頁戶籍謄本）
    ，於起訴時尚未成年，由法定代理人甲○○代理。嗣於審理期
    間，庚○○等人已成年而取得訴訟能力，甲○○之法定代理權已
    經消滅，庚○○等人依法具狀聲明承受訴訟（見本院卷297、3
    49頁），並將繕本送達對造，核無不合，應予准許。
乙、實體部分：　　
壹、主參加訴訟：　　
一、戊○○○、丙○○、乙○○（下合稱戊○○○等人）主張：　　 
  ㈠系爭土地（面積3864.68㎡，使用分區爲都市計畫區之農業用
    地）原爲訴外人賴○○（88年9月21日死亡）之遺產，戊○○○等
    人及訴外人賴○○（庚○○、丁○○、甲○○之被繼承人）、己○○均
    爲賴○○之繼承人。惟於89年9月21日辦理賴○○遺產分割時，
    因系爭土地與賴○○其他兄弟賴光宏、賴光亮、賴錦繡、賴宣
    德、賴東海（下合稱賴光宏等人）尚有產權爭議，所以戊○○
    ○等人與賴○○、己○○約定，先行將戊○○○等人就系爭土地應分
    得之應有部分各1/5借名登記在賴○○、己○○名下，而以賴○○
    、己○○應有部分各1/2之方式辦理繼承登記，以利於日後賴○
    ○、己○○與其他叔伯處理系爭土地之產權爭議。
  ㈡嗣賴○○於94年4月7日死亡，就系爭土地之應有部分1/2由配偶
    甲○○及2名子女庚○○等人（下合稱甲○○等人）繼承，甲○○等
    人應有部分各1/6 。系爭土地於賴○○過世後，實際上均由戊
    ○○○管理使用，並指示己○○與訴外人○○有限公司（下稱○○公
    司）訂立自100年4月6日起至105年4月5日止之系爭土地租賃
    契約（下稱系爭租約）並收取租金，每年租金爲50萬元。嗣
    因甲○○等人對己○○提起返還不當得利及分割共有物之訴訟（
    即本訴），戊○○○等人知悉系爭土地有遭甲○○等人裁判分割
    之危險，於107年7月5日以台中法院郵局第1737號存證信函
    （下稱系爭存證信函）及主參加訴訟訴狀繕本送達己○○及甲
    ○○等人時爲終止借名登記之意思表示，請求己○○及甲○○等人
    依附表一之移轉登記方式將系爭土地所有權移轉登記予戊○○
    ○等人。
　㈢系爭土地既為兩造共有，兩造就系爭土地並無訂有不分割之
    約定、期限，依系爭土地之使用目的，亦無不能分割之情事
    ，惟兩造無法成立分割協議，爰依法訴請裁判分割，請求分
    割如臺中市東勢地政事務所複丈日期108年4月26日複丈成果
    圖（下稱附圖一）所示，即編號A1（面積772.96㎡）分歸甲○
    ○等人共同取得，按應有部分比例各1/3維持共有；編號A2（
    面積772.93㎡）分歸己○○取得；編號A3（面積2318.79㎡）分
    歸戊○○○等人共同取得，按應有部分比例各1/3維持共有。
二、己○○答辯：　　
　㈠就移轉系爭土地所有權登記予戊○○○等人部分：
　⑴系爭土地原登記於賴○○名下，賴○○不幸於九二一大地震罹難
    過世，因賴○○之兄弟賴光宏等人對系爭土地主張有信託關係
    而迭起紛爭，賴○○之遺產分割登記亦因此拖延至89年9月21
    日始爲辦理；於辦理賴○○遺產分割登記時，經戊○○○等人、
    賴○○、己○○合意，將戊○○○等人之應有部分先借名登記在賴○
    ○、己○○名下，以免出嫁之丙○○、乙○○須一起面對官司，造
    成婆家困擾，此借名登記關係爲賴○○之全體繼承人及賴光宏
    等人所明知。
　⑵○○公司負責人黃宜興於100年間與戊○○○商討租用系爭土地事
    宜，經戊○○○同意出租予○○公司，戊○○○認爲己○○係家族二代
    中唯一男丁，指示己○○與○○公司訂立系爭租約並收取租金，
    將收取之租金用以繳納系爭土地地價稅、修繕祖厝房屋、家
    族聚會開銷、戊○○○之生活費用等。系爭土地實際爲戊○○○等
    人、賴○○、己○○5人所有，非歸屬己○○、賴○○2人所有，對於
    戊○○○等人請求依附表一之移轉登記方式移轉系爭土地所有
    權登記，沒有意見。
　㈡就系爭土地分割共有物部分：
　　若本院認依附表一之移轉登記方式將系爭土地所有權移轉登
    記予戊○○○等人應予准許，則對於戊○○○等人提出如附圖一所
    示分割方案，沒有意見，且無須找補差價。
三、甲○○等人答辯：　
　㈠就移轉系爭土地所有權登記予戊○○○等人部分：
　　否認戊○○○等人對於系爭土地有借名關係存在，賴○○取得系
    爭土地應有部分1/2係依據遺產分割協議書爲登記，賴○○辦
    理遺產登記係自費辦理，賴○○於91年7月7日賴家家產分配會
    議之發言，係爲戊○○○等人爭取利益，並非承認遺產分割協
    議書之約定爲虛偽，戊○○○等人臨訟始編排不實之借名關係
    ，係爲阻撓甲○○等人分割共有物之請求等語爲辯。
　㈡就系爭土地分割共有物部分：
　　若本院認依附表一之移轉登記方式將系爭土地所有權移轉登
    記予戊○○○等人應予准許，則對於戊○○○等人提出如附圖一所
    示分割方案，沒有意見，且無須找補差價。
貳、本訴部分：　
一、甲○○等人主張：
　㈠系爭土地爲甲○○等人與己○○所共有（甲○○等人應有部分各1/6
    ，己○○應有部分1/2），己○○未經甲○○等人同意，即逾越權
    利範圍於100年4月6日與○○公司訂立系爭租約並收取租金，
    損害甲○○等人於系爭土地之共有權利，己○○自100年4月6日
    至105年4月5日止獲取之租金利益爲250萬元（計算式：50萬
    元×5年＝250萬元），依甲○○等人應有部分計算，甲○○等人應
    分得41萬6,666元（計算式：2,500,000元×1/6＝416,666元，
    元以下捨去），爰依民法第184條、第179條規定（擇一判決
    ）請求己○○給付甲○○等人各41萬6,666元及自105年4月6日起
    至清償日止按年息5%計算之利息。  
  ㈡系爭土地既為甲○○等人與己○○所共有，就系爭土地並無訂有
    不分割之約定、期限，依系爭土地之使用目的，亦無不能分
    割之情事，惟無法成立分割協議，爰依法訴請裁判分割，聲
    明請求分割如臺中市東勢地政事務所複丈日期107年5月16日
    複丈成果圖（下稱附圖二）所示，即編號495⑴（面積1932.3
    4㎡）分歸甲○○等人共同取得，按應有部分比例各1/3維持共
    有；編號495（面積1932.34㎡）分歸己○○取得。
二、己○○答辯：
　㈠如主參加訴訟之答辯陳述，甲○○等人繼承賴○○之應有部分，
    就系爭土地之應有部分僅各1/15，己○○自100年4月6日至105
    年4月5日止收取之租金收入爲250萬元，從而甲○○等人應分
    得之租金各爲16萬6,666元（計算式：2,500,000元÷15＝166,
    666元，元以下捨去）。
  ㈡己○○自100年至106年止爲甲○○等人代繳地價稅，主張依無因
    管理之法律關係請求甲○○等人返還10萬2,018元，並主張抵
    銷；甲○○等人繼承門牌號碼臺中市○○區○○路0000號房屋(應
    有部分1/2），自100年至107年止應繳納之房屋稅均由己○○
    代繳，主張依無因管理之法律關係請求甲○○等人返還5,784
    元，並主張抵銷；己○○向東勢地政事務所申請設置界標而支
    付設置界標工本費360元、丈量規費4,000元，主張依無因管
    理之法律關係請求甲○○等人返還2,180元，並主張抵銷；系
    爭土地因出租○○公司致非農用而增加地價稅1萬8,171元，由
    己○○代墊，主張依無因管理之法律關係請求甲○○等人返還9,
    086元，並主張抵銷；賴○○過世後，己○○爲丁○○購買保險而
    支付保險費38萬元（要保人甲○○、被保險人丁○○），主張依
    無因管理之法律關係請求甲○○等人返還38萬元，並主張抵銷
    等語爲辯。
　㈢不同意甲○○等人提出之分割方案，請求分割如臺中市東勢地
    政事務所複丈日期107年8月15日複丈成果圖（下稱附圖三）
    所示，即編號A（面積1932.34㎡）分歸甲○○等人共同取得，
    按應有部分比例各1/3 維持共有；編號B（面積1932.34㎡）
    分歸己○○取得。
參、原審就主參加訴訟及本訴均爲敗訴之判決，戊○○○等人及甲○
    ○等人均不服提起上訴：
一、戊○○○等人就主參加訴訟之上訴聲明：原判決關於駁回戊○○○
    等人主參加訴訟部分暨訴訟費用之裁判均廢棄。上開廢棄部
    分，如主文第二㈠、㈡項所示。己○○及甲○○等人答辯聲明：上
    訴駁回。
二、甲○○等人就本訴部分之上訴聲明：原判決駁回甲○○等人本訴
    部分廢棄。上開廢棄部分，己○○應給付甲○○等人各41萬6,66
    6元，及自105年4月6日起至清償日止按年息5%計算之利息；
    兩造共有系爭土地應依附圖二之分割方案應予分割。己○○答
    辯聲明：上訴駁回。
肆、兩造不爭執事項（見本院卷312頁，配合判決書之製作，於
    不影響爭點要旨下，依爭點論述順序整理內容或調整部分文
    字用語）：
一、系爭土地依土地登記謄本記載己○○應有部分1/2、甲○○等人
    應有部分各1/6。
二、己○○與○○公司訂立系爭租約，租賃期間自100年4月6日起至1
    05年4月5日止，每年租金50萬元。
三、戊○○○、賴○○（甲○○等人之被繼承人）、丙○○、乙○○、己○○
    皆爲賴○○（88年9月21日死亡）之繼承人。
四、戊○○○等人以系爭存證信函（見原審卷一77至79頁）通知甲○
    ○等人、己○○終止系爭土地之借名登記，應移轉戊○○○等人之
    應有部分各1/5所有權。
五、戊○○○等人、賴○○、己○○曾簽立賴○○遺產分割協議書。
六、賴光宏之繼承人、賴光亮之繼承人、賴錦鏽之繼承人、賴東
    海、賴宣德等人對甲○○等人、己○○提起系爭土地所有權移轉
    登記訴訟，經臺中地院以108年度重訴字第724號判決甲○○等
    人、己○○勝訴，對造上訴，業由本院109年度重上字第228號
    判決上訴駁回（尚未確定）。
伍、本院判斷：
一、主參加訴訟：　　
  ㈠戊○○○等人主張系爭土地原爲賴○○之遺產，因賴○○之兄弟賴光
    宏等人就系爭土地主張所有權存在，戊○○○等人於遺產分割
    協議時，同意將繼承之應有部分各1/5借名登記在賴○○、己○
    ○名下，利於賴○○、己○○出面與賴○○之兄弟賴光宏等人協調
    ，嗣後已以系爭存證信函終止借名登記關係，請求甲○○等人
    、己○○將系爭土地依附表一之移轉登記方式移轉所有權登記
    ，爲己○○所不爭執，爲甲○○等人所否認，本件首要爭點為戊
    ○○○等人與賴○○、己○○就系爭土地是否存有借名關係？經查
    ：
  ⑴賴○○於77年3月間與其兄弟賴光宏等人簽立「賴光宏等六兄弟
    管理祖業切結書」，其上記載：「先父賴文浩一生勤儉節約
    於民國62年逝世後遺留祖業及其後兄弟共同購買另明細表不
    動產，因應管理方便，部分登記爲個人名義至今，惟日後我
    們六兄弟同意分割祖業時，各持有名義人（包含其繼承人）
    應無條件提出印鑑過戶，如有刁難，應負一切損害賠償之責
    ，並將來過戶時所需要繳納增值稅時，由我們六兄弟共同負
    擔。」（見原審卷一186頁），而其中不動產登記在賴○○名
    下的坐落臺中市○○鎮○○段○○○段00000地號土地（重測後即為
    系爭土地，見原審卷一201頁）。之後賴○○與其兄弟賴光宏
    等人於84年11月26日又簽立「賴光宏等六兄弟管理祖業切結
    書」，內容與上開77年3月間簽立之「賴光宏等六兄弟管理
    祖業切結書」大致相符（見原審卷一210頁）。
　⑵賴○○於88年9月21日死亡後，賴○○之全體繼承人即戊○○○等人
    、賴○○、己○○曾簽立遺產分割協議書，就賴○○之遺產中單獨
    持有之土地（包含系爭土地）分配由賴○○、己○○兩兄弟取得
    ，應有部分各1/2（見原審卷一112頁）。 
　⑶賴光宏等人於91年7月7日召開「賴家家產分配、遺產稅繳納
    會議」（下稱系爭家產會議） ，賴○○、己○○、戊○○○、乙○○
    均有出席，系爭家產會議中提到系爭土地原登記名義人爲賴
    ○○，現已繼承登記爲賴○○、己○○持分各1/2，賴光宏等人希
    望回復登記於六房各兄弟名下，每人持分1/6（見原審卷一2
    14頁），而賴○○於系爭家產會議表示賴光宏等人須把遺產稅
    和土地增值稅合計1,390萬元以現金交付戊○○○等人、賴○○、
    己○○後，戊○○○等人、賴○○、己○○同意將登記在賴○○名下土
    地（包含系爭土地）回復登記予賴光宏等人（見原審卷一21
    7頁）。       
  ⑷之後賴光亮即對己○○、甲○○等人提起請求系爭土地所有權移
    轉登記之訴訟，經原審法院以92年訴字第1412號判決賴光亮
    勝訴（見本院卷163至174頁），己○○、甲○○等人不服上訴後
    ，經本院以95年度上易字第337號判決己○○、甲○○等人勝訴
    確定（見本院卷155至161頁）。
　⑸之後賴光宏之繼承人、賴光亮之繼承人、賴錦鏽之繼承人、
    賴東海、賴宣德等人對甲○○等人、己○○提起系爭土地所有權
    移轉登記訴訟，經原審法院以108年度重訴字第724號判決甲
    ○○等人、己○○勝訴，賴光宏之繼承人、賴光亮之繼承人、賴
    錦鏽之繼承人、賴東海、賴宣德等人不服上訴，業由本院以
    109年度重上字第228號判決上訴駁回（見不爭執事項六）。
　⑹綜上以觀，依「賴光宏等六兄弟管理祖業切結書」之記載，
　　系爭土地於賴○○過世前，賴○○兄弟即賴光宏等人約定日後應
    辦理分割，即系爭土地非屬賴○○一人所有，而係賴○○與賴光
    宏等人共有；賴○○過世後，賴光宏等人亦召開系爭家產會議
    ，討論系爭土地之回復登記事宜，之後甚或向繼承系爭土地
    之甲○○等人、己○○提起系爭土地所有權移轉登記訴訟，姑不
    論系爭土地所有權移轉登記訴訟最終之勝敗結果（目前尚未
    確定），賴光宏等人對於系爭土地確實不放棄爭執所有權存
    在，所以戊○○○等人主張當年協議分割遺產時，顧慮日後就
    系爭土地須面對賴光宏等人之爭產事宜，遂約定先借名登記
    在賴○○、己○○名下，以便賴○○、己○○代表賴○○之全體繼承人
    與賴光宏等人協議，非無可能。又依賴○○之遺產中，只要是
    土地持分全部者（即單獨登記在賴○○名下者），均由賴○○、
    己○○共同繼承，若是土地持分非全部者，才由賴○○、己○○、
    丙○○、乙○○共同繼承（見原審卷一112頁之遺產分割協議書
    ），亦可印證戊○○○等人之主張應非虛假。另依賴○○生前在
    系爭家產會議中表示，只要賴光宏等人把遺產稅和土地增值
    稅合計1,390萬元以現金交付戊○○○等人、賴○○、己○○後，戊
    ○○○等人、賴○○、己○○同意將登記在賴○○名下土地（包含系
    爭土地）回復登記予賴光宏等人，無異是承認系爭土地雖登
    記在賴○○、己○○名下，但就本件主參加訴訟之當事人而言 
    （但賴光宏等人是否有權請求移轉登記部分，非本院審理範
    圍），所有權實質上仍是戊○○○等人與賴○○、己○○5人所有。
    所以，戊○○○等人主張與賴○○、己○○就系爭土地有借名關係
    存在，堪以認定。則系爭土地之實際所有權人於賴○○過世時
    ，爲戊○○○等人、賴○○、己○○，每人應有部分爲1/5，嗣後賴
    ○○死亡，由甲○○等人繼承賴○○1/5之應有部分，甲○○等人每
    人應有部分爲1/15。窧
　㈡按借名登記契約，應準用委任之規定，故借名登記契約成立
    後，當事人任何一方得隨時終止。戊○○○等人以系爭存證信
    函之送達為終止借名關係之意思表示，爲兩造所不爭執（見
    不爭執事項四），借名關係既已終止，戊○○○等人依民法第5
    41條規定，請求甲○○等人、己○○將目前尚登記在其等名下之
    系爭土地，依附表一所示之應有部分所有權移轉登記予戊○○
    ○等人，為有理由，應予准許。
　㈢按各共有人，除法令另有規定外，得隨時請求分割共有物；
    但因物之使用目的不能分割或契約訂有不分割之期限者，不
    在此限，民法第823條第1項定有明文。查系爭土地為兩造所
    共有，應有部分如附表二所示，又系爭土地依64年6月21日
    變更東勢鎮擴大都市計畫核定案之都市計畫農業區，有甲○○
    等人提出系爭土地使用分區證明書可稽（見中司調卷12頁）
    ，該土地並無不能分割之情事，兩造亦無不得分割之約定，
    各共有人復無法達成分割協議等情，為兩造所不爭執，堪信
    為真。所以戊○○○等人請求裁判分割系爭土地，於法有據，
    應予准許。
  ㈣次按法院依共有人之請求分割共有物時，得命為下列之分配
    ：⑴以原物分配於各共有人。但各共有人均受原物之分配顯
    有困難者，得將原物分配於部分共有人。⑵原物分配顯有困
    難時，得變賣共有物，以價金分配於各共有人；或以原物之
    一部分分配於各共有人，他部分變賣，以價金分配於各共有
    人；以原物為分配時，如共有人中有未受分配，或不能按其
    應有部分受分配者，得以金錢補償之；以原物為分配時，因
    共有人之利益或其他必要情形，得就共有物之一部分仍維持
    共有，民法第824條第2項至4項定有明文。而法院為裁判分
    割時，應衡酌共有物之性質、價格、使用情形、經濟效用、
    公共利益，全體或多數共有人之意願、利益等因素，並兼顧
    公平之原則。若原則上認原物分配對全體或多數共有人有利
    ，需先就原物分配，必於原物分配有困難者始予變賣，以價
    金分配於各共有人。準此，裁判分割共有物，必須以原物分
    割為原則，兼顧各共有人使用現況及利益平衡，酌留通路，
    務使共有物之經濟效用於分割後，獲得最大之效益。又按分
    割共有物以消滅共有關係為目的，法院裁判分割共有土地時
    ，除該土地內，有部分土地因使用目的不能分割（如為道路
    ）或部分共有人仍願維持共有關係，或部分當事人因繼承關
    係須就分得之土地保持公同共有者外，應將土地分配於各共
    有人單獨所有（最高法院76年度台上字第2549號民事判決意
    旨參照）。經查：
　⑴系爭土地使用地類別為都市計畫之農業區，系爭土地現況爲○
    ○公司依其與己○○訂立之系爭租約占有使用等情，業經原審
    會同東勢地政事務所測量人員至現場勘測屬實，復有勘驗筆
    錄、現場照片在卷可稽（見原審卷一第51至53頁）。
　⑵系爭土地應有部分應如附表二所示，戊○○○等人就此共有比例
    所提出依附圖一之分割方式即編號A1（面積772.96㎡）分歸
    甲○○等人共同取得，按應有部分比例各1/3維持共有；編號A
    2（面積772.93㎡）分歸己○○取得；編號A3（面積2318.79㎡）
    分歸戊○○○等人共同取得，按應有部分比例各1/3維持共有，
    甲○○等人及己○○就上開共有比例並未提出其他分割方案，並
    均表示同意依附圖一方案為分割，無須補償差價（見本院卷
    314、410頁），按裁判分割共有物以原物分割為原則，附圖
    一所示方案，分割後各筆土地地形尚稱完整，自可兼顧全體
    共有人均受原物分配之公平性，又爲全體共有人同意，可見
    附圖一方案確屬符合全體共有人之利益，而為公平分割方法
    。
　⑶綜上，本院審酌上開系爭土地使用現況、共有物之性質、各
    共有人分得土地之地形、位置、多數共有人之意願等一切情
    狀，認依戊○○○等人主張如附圖一方案分割，應屬適當之分
    割方法。 
二、本訴部分：  　
  ㈠甲○○等人主張己○○未經甲○○等人同意，即逾越系爭土地之權
    利範圍，於100年4月6日與○○公司訂立系爭租約並收取租金
    ，己○○自100年4月6日至105年4月5日止收取租金計250萬元
    等情，並提出系爭租約爲證（見原審卷一13至15頁）。己○○
    則抗辯系爭土地係賴○○之遺產，於辦理遺產分割登記時，賴
    ○○之全體繼承人合意將戊○○○等人之應有部分借名登記在賴○
    ○、己○○名下，系爭土地之實質所有權人爲戊○○○等人及賴○○
    、己○○，系爭土地係由戊○○○決定出租予○○公司，指示己○○
    與○○公司訂立系爭租約並收取租金，並以租金繳納稅金、修
    繕房屋及作爲戊○○○生活費等語。
　㈡按無法律上之原因而受利益，致他人受損害者，應返還其利
    益。雖有法律上之原因，而其後已不存在者，亦同，民法第
    179條定有明文。經查，戊○○○等人與賴○○、己○○就系爭土地
    存在借名關係，業據主參加訴訟部分認定如前，而由戊○○○
    指示己○○與○○公司訂立租約及收取租金，亦爲戊○○○等人陳
    明屬實（見本院卷411至412頁）。己○○收取之租金本應按甲
    ○○等人之應有部分分配予甲○○等人，己○○未經甲○○等人同意
    將應分配予甲○○等人之租金作爲他用，自屬無法律上之原因
    ，致甲○○等人受有損害，甲○○等人自得向己○○請求返還應分
    配之租金。
　㈢己○○就系爭土地自100年4月6日至105年4月5日止收取之租金
    收入爲250萬元，爲兩造所不爭執，甲○○等人依附表二所示
    應有部分應分得之租金各爲16萬6,666元（計算式：2,500,0
    00元÷15＝166,666元，元以下捨去）。己○○就應返還甲○○等
    人各16萬6,666元之債務提出抵銷抗辯，本院審核如下：
　⑴甲○○等人繼承賴○○名下之土地，若按應有部分1/6計算，應繳
    納之地價稅爲每年各4,858元，業據己○○提出各年度地價稅
    繳款書爲證（見原審卷一250至257頁地價稅繳款書），而依
    附表二所示甲○○等人應有部分爲1/15，則甲○○等人應負擔之
    地價稅每年各1,943元（計算式：4,858×6÷15＝1,943，元以
    下四捨五入）。甲○○等人自100年至105年止（計6年）應負
    擔之地價稅各爲1萬1,658元（計算式：1,943×6＝11,658），
    均由己○○代繳，爲甲○○等人不爭執（見原審卷一271頁），
    自106年度起由甲○○等人自行繳納（見原審卷一274至281頁
    之地價稅繳款書），甲○○等人各應返還己○○1萬1,658元部分
    ，己○○自得主張抵銷。
　⑵甲○○等人繼承門牌號碼臺中市○○區○○路0000號房屋(應有部分
    各1/6），上開房屋自100年至107年止之房屋稅計11,568元
    ，並由己○○代繳，爲甲○○等人所不爭執（見原審卷一264頁
    ），就甲○○等人各應返還己○○1,928元（計算式：11,568×1/
    6＝1,928）部分，己○○自得主張抵銷。
　⑶己○○就系爭土地向臺中市東勢地政事務所申請設置界標而支
    付設置界標工本費360元、丈量規費4,000元，業據己○○提出
    繳費單據爲證（見原審卷一258至260頁），且爲甲○○等人所
    不爭執（見原審卷一264頁），而依附表二所示甲○○等人應
    有部分爲1/15，則甲○○等人應負擔各291元（計算式：4,360
    ÷15＝291，元以下四捨五入）部分，己○○自得主張抵銷。  
　⑷己○○因系爭土地出租○○公司致非農用而須補繳地價稅1萬8,17
    1元，爲甲○○等人所不爭執（見原審卷一264頁），而依附表
    二所示甲○○等人應有部分爲1/15，則甲○○等人應負擔各1,21
    1元（計算式：18,171÷15＝1,211，元以下四捨五入）部分，
    己○○自得主張抵銷。
　⑸己○○爲丁○○向南山人壽保險股份有限公司購買保險（保單號
    碼：Z000000000，要保人甲○○、被保險人丁○○）而支付保險
    費38萬元，業據己○○提出繳費查詢回函爲證（見原審卷一26
    1至263-1頁），爲甲○○所不爭執（見原審卷一264頁），依
    保險契約規定繳納保費之義務人爲要保人，己○○僅得對保險
    契約之要保人甲○○主張抵銷。
　⑹依上，己○○對庚○○、丁○○得以主張抵銷金額合計爲1萬5,088
    元（計算式：11,658元＋1,928元＋291元＋1,211元＝15,088）
    ，己○○對甲○○得以主張抵銷金額合計爲39萬5,088元（計算
    式：11,658元＋1,928元＋291元＋1,211元＋380,000＝395,088）
    ，經與己○○應返還甲○○等人各16萬6,666元抵銷後，己○○尚
    應給付庚○○、丁○○各15萬1,578元（計算式：166,666元－15,
    088＝151,578），甲○○部分經抵銷後，己○○已無給付義務。
　㈣按給付無確定期限者，債務人於債權人得請求給付時，經其
    催告而未為給付，自受催告時起，負遲延責任。其經債權人
    起訴而送達訴狀，或依督促程序送達支付命令，或為其他相
    類之行為者，與催告有同一之效力；遲延之債務，以支付金
    錢為標的者，債權人得請求依法定利率計算之遲延利息；應
    付利息之債務，其利率未經約定，亦無法律可據者，週年利
    率為5%，民法第229條第2項、第233條第1項前段及第203條
    分別定有明文。本件庚○○、丁○○於106年11月8日起訴請求己
    ○○給付不當得利，己○○於106年11月20日收受起訴狀繕本（
    見中司調卷26頁送達證書），故本件起息日應自106年11月2
    1日起算法定遲延利息。
　㈤至於甲○○等人就本訴第1項聲明除依不當得利法律關係爲請求
    外，另依侵權行爲法律關係爲請求，惟庚○○等人依不當得利
    請求己○○給付各15萬1,578元本息爲有理由，就此部分自無
    庸再就侵權行爲有無理由爲審酌；另甲○○等人依不當得利請
    求無理由部分，因己○○就其返還不當得利之債務，與己○○向
    甲○○等人請求無因管理之債權爲抵銷後，己○○已無給付義務
    ，甲○○等人亦無法依侵權行爲請求賠償，故甲○○等人依侵權
    行爲之請求，並無理由，不能准許。 　
  ㈥綜上，庚○○、丁○○依不當得利法律關係請求己○○各給付15萬1
    ,578元及自106年11月21日起至清償日止按年息5%計算之利
    息，為有理由，應予准許。逾此部分之請求，為無理由，應
    予駁回。
　㈦系爭土地之所有權人應爲戊○○○等人、甲○○等人、己○○，兩造
    之應有部分如附表二所示，業據本院認定如前，則甲○○等人
    主張應依甲○○等人應有部分各1/6、己○○應有部分1/2爲分割
    方案（即附圖二），並非以附表二所示全體共有人爲當事人
    ，且與兩造就系爭土地所有權應有部分比例不符，故此部分
    主張亦無所據，應予駁回。
陸、綜上所述，一、就主參加訴訟部分，戊○○○等人依終止借名
    契約之法律關係請求甲○○等人、己○○依附表一所示之應有部
    分所有權移轉登記予戊○○○等人，爲有理由，應予准許；戊○
    ○○等人依民法第823條第1項規定，請求分割系爭土地如附圖
    一所示之分割方式，為有理由，亦應准許。從而，原審就上
    開應予准許部分爲戊○○○等人敗訴之判決，難認允當，上訴
    意旨指摘原判決此部分不當，求予廢棄改判，為有理由，應
    由本院將原判決廢棄，改判如主文第二㈠、㈡項所示。二、就
    本訴部分，庚○○、丁○○依不當得利法律關係請求己○○各給付
    15萬1,578元及自106年11月21日起至清償日止按年息5%計算
    之利息，為有理由，應予准許，原審就此為庚○○、丁○○敗訴
    之判決，尚有未洽，上訴意旨指摘原判決此部分不當，求予
    廢棄改判，為有理由，爰由本院予以廢棄改判如主文第二㈢
    、㈣項所示。甲○○依不當得利及侵權行爲法律關係請求己○○
    給付41萬6,666元及法定遲延利息，及庚○○、丁○○請求逾上
    開本院准許部分，均無理由，原審就上開不應准許部分為敗
    訴之判決，核無不合，上訴意旨指摘原判決此部分不當，求
    予廢棄，為無理由，應駁回上訴。
柒、本件事證已臻明確，兩造其餘之攻擊或防禦方法及所用之證
     據，經本院斟酌後，認為均不足以影響本判決之結果，爰
    不 逐一論列，附此敘明。
捌、因共有物分割事件涉訟，由敗訴當事人負擔訴訟費用顯失公
     平者，法院得酌量情形，命勝訴之當事人負擔其一部，民
    事 訴訟法第80條之1設有規定。本件主參加訴訟之共有物分
    割事件，在性質上並無訟爭性，縱令兩造互易其地位，裁判
    結果仍無不同，故戊○○○等人上訴雖有理由，然由甲○○等人
    、己○○負擔全部費用，顯有失公平，是本院酌量兩造之情形
    ，認訴訟費用宜由各當事人依其就系爭土地之原應有部分比
    例分擔，較為公允，爰諭知如主文第四項前段所示。
玖、據上論結，主參加訴訟上訴有理由，本訴上訴一部有理由，
    一部無理由，判決如主文。
中    華    民    國   110    年    11     月   30    日
            民事第一庭   審判長法  官  張瑞蘭
                               法  官  林孟和
                               法  官  廖穗蓁
正本係照原本作成。　　　　　　　　　　　　　　　 
戊○○○、丙○○、乙○○不得上訴
己○○、甲○○、庚○○、丁○○得上訴。
如不服本判決，應於收受送達後20日內向本院提出上訴書狀，其
未表明上訴理由者，應於提出上訴後20日內向本院補提理由書狀
（均須按他造當事人之人數附繕本）。因疫情而遲誤不變期間，
得向法院聲請回復原狀。 
上訴時應提出委任律師或具有律師資格之人之委任狀；委任有律師資格者，另應附具律師資格證書及釋明委任人與受任人有民事訴訟法第466條之1第1項但書或第2項（詳附註）所定關係之釋明文書影本。如委任律師提起上訴者，應一併繳納上訴審裁判費。　　　　　　　　　　　          書記官  賴玉芬
　　　　   
中　　華　　民　　國　　110 　年　　11　　月　　30　　日

【附表一】
應移轉登記之人 受移轉登記人 受移轉登記人 受移轉登記人 合計  戊○○○ 丙○○ 乙○○  庚○○ 1/30 1/30 1/30 3/30 丁○○ 1/30 1/30 1/30 3/30 甲○○ 1/30 1/30 1/30 3/30 己○○ 1/10 1/10 1/10 3/10 合計 1/5 1/5 1/5 3/5  

【附表二】
  共   有   人 系爭土地應有部分 訴訟費用負担比例 戊○○○ 1/5 1/5  丙○○   1/5 1/5 乙○○   1/5 1/5  己○○ 1/5 1/5  甲○○ 1/15 1/15 庚○○ 1/15 1/15 丁○○ 1/15 1/15